【裁判字號】    99,選訴,18
【裁判日期】    990521
【裁判案由】    違反選舉罷免法等
【裁判全文】
臺灣新竹地方法院刑事判決              99年度選訴字第18號
公  訴  人  臺灣新竹地方法院檢察署檢察官
被      告  徐添福
選任辯護人  鄭勵堅律師
            李佳玲律師
被      告  葉生進
選任辯護人  許麗美律師
上列被告等因違反選舉罷免法案件，經檢察官提起公訴（98年度
選偵字第39號），本院判決如下：
      主    文
徐添福共同對於有投票權之人，交付賄賂，而約其投票權為一定
之行使，處有期徒刑年貳月，褫奪公權伍年。未扣案預備交付
之賄賂新臺幣貳仟元連帶沒收。扣案湖口鄉勝利村通訊錄壹本，
沒收。
葉生進共同對於有投票權之人，交付賄賂，而約其投票權為一定
之行使，處有期徒刑壹年捌月，褫奪公權貳年，緩刑肆年。未扣
案預備交付之賄賂新臺幣貳仟元連帶沒收。扣案湖口鄉勝利村通
訊錄壹本，沒收。
      事    實
一、徐添福為現任新竹縣湖口鄉勝利村（下稱勝利村）村長，而
    葉生進經徐添福指派為勝利村第16鄰鄰長，其等均明知公職
    人員選舉乃民主政治重要一環，為期選賢與能及選舉之公正
    、公平，不得對於有投票權人交付賄賂，然其等為使第17屆
    新竹縣縣議員選舉第2選區4號候選人吳淑君當選，竟共同基
    於對於有投票權之人交付賄賂，而約其投票權為一定之行使
    之犯意聯絡，由徐添福於民國98年11月21或22日上午10時許
    ，在葉生進位於新竹縣湖口鄉○○路○ 段63號住所，交付新
    臺幣（下同）5,500 元予葉生進，由葉生進將此金錢向勝利
    村16鄰之設籍住戶買票，每票金額為500 元，至買票對象則
    推由葉生進自行選定，復要求葉生進於買票時，須向收受買
    票錢者表示支持4 號縣議員候選人吳淑君等語。葉生進旋即
    於收受徐添福交付買票錢之翌日午餐後，葉生進在其所有之
    勝利村通訊錄第90頁上16鄰住戶「姓名」欄前，自行推估該
    戶有投票權人之人數後，再以鉛筆註記，再先後前往設籍該
    鄰勝利路2 段96、97號之余聲衡、余錦堂（所涉投票受賄罪
    ，均另經檢察官為不起訴處分確定）住處，分別交付余聲衡
    1,500 元、余錦堂2,00元，並要求渠等及家屬支持吳淑君，
    余錦堂、余聲衡均予允諾而收受之。嗣經臺灣新竹地方法院
    檢察署檢察官指揮司法警察於98年11月25日上午8 時30分，
    持本院核發之98年度聲搜字第662 號搜索票，在葉生進住處
    搜索扣得註記阿拉伯數字之勝利村通訊錄乙本，續依葉生進
    之供述，指揮司法警察於同日中午12時10分緊急搜索徐添福
    位在湖口鄉○○村○○路56號住所及使用之車牌號碼JZ-865
    1號自用小客車後，乃查悉上情。
二、案經新竹縣政府警察局移送臺灣新竹地方法院檢察署檢察官
    偵查起訴。
    理    由
壹、程序方面：
    被告徐添福之辯護人就檢察官提出之證據方法認：(一)、被告
    葉生進於警詢中供述涉及被告徐添福部分為傳聞證據且未經
    交互詰問；(二)、被告葉生進於98年11月25日上午8 時59分之
    偵訊筆錄未告知被告葉生進刑事訴訟法第186條第2項拒絕證
    言權且未經交互詰問；(三)、證人吳振波偵查中之證述、余聲
    衡及余錦堂警詢及偵查中之證述，係傳聞證據且未經交互詰
    問等均無證據能力（見本院卷第111至112頁），就證人余聲
    衡、余錦堂警詢中之供述，業經公訴人當庭捨棄（見本院卷
    第111頁），另就其他部分是否有證據能力，茲分述如下：
(一)、同案被告葉生進於警詢之供述涉及被告徐添福部分：按被告
    以外之人於審判外之言詞或書面陳述，除法律有規定者外，
    不得作為證據，刑事訴訟法第159條第1項定有明文，本件同
    案被告葉生進於警詢中提及被告徐添福部分，就同案被告葉
    生進對於被告徐添福而言仍屬「被告以外之人」，是同案被
    告葉生進於警詢中供述涉及被告徐添福之部分應無證據能力
    。
(二)、證人即同案被告葉生進於98年11月25日上午8 時59分偵訊筆
    錄之證述：按證人恐因陳述致自己或與其有前條第1 項關係
    之人受刑事追訴或處罰者，得拒絕證言，刑事訴訟法第 181
    條定有明文。另按證人有第181 條之情形者，應告以得拒絕
    證言，同法第186條第2項亦著有規定。然拒絕證言權，專屬
    證人之權利，非當事人所得主張，證人拒絕證言權及法院告
    知義務之規定，皆為保護證人而設，非為保護被告，法院或
    檢察官違反告知義務所生之法律效果，僅對證人生效，故違
    反告知義務之證人證詞，對訴訟當事人仍具證據能力，至於
    證據之證明力如何，則由法院依具體個案判斷之（最高法院
    95年度臺字上第909 號判決意旨參照）。是被告葉生進於98
    年11月25日上午8 時59分偵訊時，檢察官雖未告知刑事訴訟
    法第186條第2項之拒絕證言權，惟經證人葉生進供後具結（
    見選偵卷二第6至9頁），已足以擔保證人葉生進證言之真實
    性，檢察官雖漏未告知證人葉生進刑事訴訟法第186條第2項
    之拒絕證言權，惟所受有影響者係證人葉生進本人，故得主
    張違反告知義務之法律效果係證人葉生進為被告時，其他被
    告則不得以該理由主張證人葉生進前開證言有違反告知義務
    之瑕疵，是證人葉生進於98年11月25日上午8 時59分偵查中
    之證述對被告徐添福而言有證據能力，應可認定。
(三)、證人即同案被告徐添福、證人吳振波、余聲衡及余錦堂於偵
    查中之證述：按刑事訴訟法第166 條以下所定詰問程序，僅
    於審判程序有其適用，偵查程序中檢察官固然基於其客觀義
    務，必須對於被告有利及不利之情形均一律注意（刑事訴訟
    法第2條第1項參照），惟偵查中檢察官主要係基於蒐集被告
    犯罪證據之目的以訊問證人，核與審判程序中法院需立於公
    正第三人地位，經由當事人之攻防，調查證人以認定事實之
    性質及目的有別，況偵查中訊問證人，法亦無明文必須傳喚
    被告使之得以在場，至刑事訴訟法第248條第1項前段雖規定
    「如被告在場者，被告得親自詰問」，然在偵查之目的及法
    律之條文規範結構下，事實上亦難期被告有於偵查中行使詰
    問權之機會，是應認我國現行法制中，偵查中被告對於證人
    之對質詰問權，並非必然需受到保障之權利，惟法院於審判
    中欲使用偵查時訊問證人之筆錄時，基於審判期日即應保障
    被告對質詰問權之法理，除被告於審判中放棄對該證人之反
    對詰問權，而得依刑事訴訟法第288條第2項前段規定以宣讀
    該證人於審判外陳述或告以要旨等簡便調查證據方式為之者
    外，法院仍應傳喚該陳述人到庭，使被告或其辯護人有行使
    反對詰問權之機會，否則該證人在偵查中向檢察官所為之陳
    述，縱使已經具結，且無顯不可信之情況，仍屬未經完足調
    查之證據，最高法院96年度臺上字第1870號判決意旨可資參
    照，被告徐添福之辯護人並未說明上開證人於偵查中之證述
    有何不可信之情形，況證人即同案被告葉生進、證人余聲衡
    及余錦堂嗣亦經本院傳訊到庭以保障被告之對質詰問權（見
    本院99年4 月28日審判筆錄），依前開說明，被告徐添福之
    辯護人徒以未經對質詰問執為爭執證據能力之理由，自非可
    採。
(四)、其餘本件所引用之書證，因公訴人、被告2 人及其等選任辯
    護人均未於本院準備程序、審判程序中表示意見，且迄至言
    詞辯論終結前未再聲明異議，而本院審酌上開供述或非供述
    等證據資料製作時之情況，無不當取供及證明力明顯過低之
    瑕疵，認以之作為證據應屬適當，故揆諸前開規定，認前揭
    證據資料均應有證據能力，合先敘明。
貳、實體部分：
一、認定犯罪事實所憑之證據及認定理由：
甲、被告葉生進部分：
    被告葉生進就上開犯罪事實，於警詢、偵查、本院準備程序
    及審理時均坦承不諱，核與證人吳振波於偵查中之證述（見
    選偵卷二第104至105頁）、余聲衡及余錦堂於偵查中及本院
    審理時證述之情節大致相符（見選他卷第63至64頁、選偵卷
    一第32至34頁），並有證人余聲衡、余錦堂分別提出之賄款
    1,500元、2,000元在卷可資佐證，又吳淑君確為第17屆新竹
    縣縣議員選舉第2 選區4 號候選人，有新竹縣選舉委員會98
    年10月15日竹縣選一字第0980800979號函及新竹縣第17屆縣
    議員選舉候選人抽籤號次表在卷可稽（選他卷第4至5頁、選
    偵卷一第7至8頁），復有本院98年度聲搜字第662 號搜索票
    （選偵卷二第2 頁）、新竹縣政府警察局搜索扣押筆錄（選
    偵卷二第3至4頁）、扣押物品目錄表（選偵卷二第4 頁背面
    ）等在卷可查，復有被告葉生進所有之勝利村通訊錄乙本扣
    案可資佐證，是被告葉生進之自白應與事實相符，從而被告
    葉生進部分事證明確，犯行堪已認定，應依法論科。
乙、被告徐添福部分：
    訊據被告徐添福固不否認其係勝利村村長，同案被告葉生進
    係經其指派為該村第16鄰之鄰長，惟矢口否認有與同案被告
    葉生進共同賄選之行為，辯稱：我沒有在同案被告葉生進位
    在新竹縣湖口鄉○○路○段63號住處交付同案被告葉生進5,5
    00元去買票云云；被告徐添福之辯護人為被告徐添福利益辯
    稱：本案除同案被告葉生進之自白外，並無補強證據足以證
    明被告徐添福有何賄選之犯行，補強證據係指除自白以外，
    其他足以證明該自白之犯罪事實確具有相當程度真實性而言
    ，且同案被告葉生進之自白，性質上仍屬被告之自白，終究
    非自白以外其他必要證據，非謂因該共犯以證人之身分到庭
    陳述，即可認其已轉換為單純在場見聞事實經過之第三人，
    而無須藉由補強證據以擔保其陳述之真實性等語。惟查：認
    定犯罪事實所憑之證據，本不以直接證據為限，間接證據亦
    包括在內，審理事實之法院綜合卷內之直接、間接證據，本
    於推理作用，於通常一般之人均不致有所懷疑，得確信其為
    真實之程度者，即非不得據之為有罪之認定，是認定犯罪事
    實本不以直接證據為限，況本案就被告徐添福部分有下列直
    接及間接證據可資認定：
(一)、證人即同案被告葉生進就被告徐添福有交付5,500 元，要求
    同案被告葉生進自行尋找對象以每票500 元買票，並要求對
    方支持縣議員候選人吳淑君乙節之證述始終一致：
１、證人即同案被告葉生進於偵查中具結證稱：「（你是為何人
    發放？）縣議員候選人吳淑君」、「（你拿錢是如何說？）
    拜託他們支持四號縣議員候選人，沒有講名字」、「（受何
    人指使發放？）私下勝利村村長與鄰長聚會，村長徐添福提
    議，請大家支持吳淑君」、「（錢是何人決定？）村長徐添
    福，我的錢是他給我的。村長交給我五千五百元，請我自己
    選擇五戶可能會支持吳淑君的居民，一票講五百元。五千五
    百元是徐添福於十一月二十一日左右到我家拿給我的」等語
    （見選偵卷二第7 頁），可證被告徐添福確有交付5, 500元
    予同案被告葉生進。
２、復於本院審理時經檢察官詰問時具結證稱：「（徐添福總共
    拿多少錢給你？）5,500 元，因為當時一拿到我就放口袋」
    等語（見本院卷第149 頁）；甚至在被告徐添福辯護人詰問
    時亦證稱：「（你剛剛說你從徐添福那邊拿到5,500 元，這
    些錢你交給哪些人？）我交給余聲衡、余錦堂」、「（你說
    徐添福拿5,500元給你，是要你找人幫忙支持4號候選人，這
    個『支持』是什麼意思？）支持是希望他們把票投給4 號候
    選人」等語（見本院卷第152、154頁）；再經本院補充訊問
    時證稱：「（你說5,500 元是徐添福在你家門口交給你的，
    徐添福是臨時到你家，臨時把5,500 元交給你，還是徐添福
    有事先聯絡要找你？）應該臨時的... 」、「（徐添福拿給
    你的5,500 元，是有從一疊鈔票中數過再拿給你，還是直接
    給你的就剛好是5,500 元？）直接，徐添福就直接拿給我，
    我就放在口袋」、「（你從徐添福那邊收到5,500 元，預計
    要給幾個人？）本來是要給3 戶... 」、「（徐添福交給你
    5,500 元時，有無叫你要找幾個人？）沒有，找一個人太離
    譜了吧... 」、「（所以當時你偵查中具結證稱徐添福叫你
    選擇5 戶可能支持吳淑君的居民，也是不實在的？）好像徐
    添福也有這樣提過啦」、「（誰說1票500元的？）好像徐添
    福也有這樣提過一下」、「（所以偵查中做證均據實回答？
    ）是有這個意思啦，又稱：對啦」等語（見本院卷第155、1
    56至157、160、162、163頁），被告徐添福之辯護人雖認證
    人葉生進之證詞有前後不一之情形，惟證人葉生進就被告徐
    添福確有交付5,500元，由其自行尋找買票對象，每票500元
    支持縣議員候選人吳淑君乙節證述始終一致，被告徐添福之
    辯護人徒以細節部分認證人葉生進之證述不可採信，惟此屬
    旁枝末節，並不影響被告徐添福確有交付同案被告葉生進5,
    500元賄款之認定。
３、又同案被告葉生進甫遭查獲時即坦承自己有買票賄選之情形
    ，檢察官並未獲悉被告葉生進收受5,500 元係由何人交付，
    況同案被告葉生進既已坦白承認賄選犯行，其依法律規定即
    可享有減輕之恩典，復按當時證據，並無發現有共犯存在之
    情形，然同案被告葉生進卻主動供出其收受5,500 元為被告
    徐添福所交付，再者同案被告葉生進係由被告徐添福指派為
    第16鄰之鄰長，且被告徐添福供稱：有時去市場或村內逛逛
    ，因為同案被告葉生進住在勝利路上，碰到時會聊天，98年
    與同案被告葉生進沒有發生過不愉快，也沒有欠同案被告葉
    生進錢等語（見本院卷第225 頁）；核與同案被告葉生進供
    稱：被告徐添福常常會來找，有經過門口時會打招呼，98年
    與被告徐添福沒有不愉快或過節或衝突等語大致相同（見本
    院卷第229頁），足見渠等2人並無仇恨恩怨，且係有一定交
    情之朋友，倘該筆賄選款項5,500 元非被告徐添福所交付，
    證人葉生進又何須設詞誣陷被告徐添福，反而自陷賄選犯行
    以外仍須負擔偽證、誣告之刑責，是亦可認證人葉生進之證
    述確係真實而可採信。
４、復有證人吳振波於偵查中證稱：「（擔任新竹縣湖口鄉勝利
    村15鄰鄰長一職多久了？）張春鳳當鄉長之後迄今，徐添福
    村長指定我當鄰長。剛開始跟他理念相近，之後理念就不合
    ，例如此次選舉，他曾在電話中問我，要我幫他替候選人四
    號吳淑君買票... 」等語（見選偵卷二第104 頁），是被告
    徐添福確有徵詢他人為候選人吳淑君買票之情事，益徵證人
    葉生進證述被告徐添福有交付賄選款項5,500 元由其自行尋
    找對象買票支持吳淑君等情並非虛構而堪以採信。
５、至於證人葉生進於本院審理時經檢察官詰問時雖證稱：給余
    錦堂、余聲衡錢，是因為請他們選舉那一天派幾個人到投票
    所那邊去幫忙站票、顧票箱云云，惟經本院再與證人葉生進
    確認，其證稱：當時我也沒有跟余錦堂、余聲衡這樣說，但
    是我心裡面是想說投票前一天我會再跟他們聯絡等語（見本
    院卷第161 頁），況證人余錦堂亦證稱證人葉生進沒有說投
    票前一天要再聯絡等語（見本院卷第176 頁）；證人余聲衡
    則證稱證人葉生進沒有說1,500元除投票給4號候選人吳淑君
    之外，還要在投票當天要去投票所顧票、監看開票等語（見
    本院卷第170 頁），且經本院函詢新竹縣選舉委員會，該會
    回函表示勝利村第16鄰僅有一個投票所，有該會99年4 月29
    日竹縣選一字第0990800514號函在卷足參（見本院卷第 197
    頁），倘證人葉生進上開證述為真，該鄰僅設有一個投票所
    ，則何須證人余錦堂及余聲衡家中有投票權之人均至該投票
    所站票、顧票箱，是證人葉生進此部分之證述顯與常情有違
    ，亦尚難以證人葉生進上開證述而為有利於被告徐添福之認
    定。
(二)、另有證人余錦堂、余聲衡之證述及扣案勝利村通訊錄均與證
    人葉生進之證述相符：
１、證人余錦堂於偵查中證稱：上星期某日中午，葉生進一個人
    進來我住處客廳，他拿四張五百元鈔票放在我手上，說選舉
    當天要打給吳淑君，我說謝謝等語（見選偵卷一第33頁）；
    復於本院審理時證稱：去年選舉之前有被檢調單位找去做筆
    錄，做筆錄之前，證人葉生進有到我家給我錢，給我 2,000
    元，是500元的舊舊鈔票，叫我投票給4號候選人吳淑君，時
    間好久，錢已經用掉，交給檢察官的2,000 元是我自己的錢
    等語（見本院卷第172至174頁），核與證人葉生進證稱有交
    給證人余錦堂2,000元，並要求證人余錦堂投票給4號候選人
    吳淑君乙節相符。
２、證人余聲衡偵查中證稱：證人葉生進於大約3、4天前下午，
    到我家當面給我1,500 元，要求我投票給縣議員候選人吳淑
    君，是交付500元舊鈔3張等語（見選他卷第63頁）；復於本
    院審理時供稱：去年縣議員選舉之前，證人葉生進有拿錢到
    我家去，拿3票的錢，1500元，是一張1000元、1 張500元，
    收到的錢我已經花掉了，檢調來找我時，我自己交出我的1,
    500元給檢調單位等語（見本院卷第165頁）；核與證人葉生
    進證稱有給證人余聲衡1,500元，要求支持4號候選人吳淑君
    乙節相符。
３、由同案被告葉生進所有經扣案之勝利村通訊錄觀之，其中第
    90頁就姓名「余聲衡」、「余錦堂」、「余能昌」前分別有
    以鉛筆註記「3」、「2」、「2 」，經本院訊問證人葉生進
    ，其證稱：「【提示扣得勝利村通訊錄1 本第90頁，余聲衡
    、余錦堂、余能昌前面分別有以鉛筆註記：3、2、2 ，這是
    否你註記的？（提示並令其辨認）】是我註記的」、「（問
    『3、2、2 』何意思？）估算的投票人數，估是這樣估」、
    「（所以你所發的金錢，依照余聲衡家有3 個投票權人，所
    以發1,500元，余錦堂家有2 個投票權人、余能昌家有2個投
    票權人來發放？）對，因為余能昌跟余錦堂是同1 戶，所以
    我才會給余錦堂2,000 元」、「（所以你發給余聲衡、余錦
    堂的錢不是依照顧投票所是1 天還是半天來算，而是依照他
    們家各有幾個投票權人來計算？）當時是以投票權人來計算
    ...」等語（見本院卷第161頁），堪認被告葉生進由被告徐
    添福處收受5,500 元後，旋即依被告徐添福之指示，自行選
    擇對象，以每票500元之代價要求對方支持縣議員4號候選人
    吳淑君等情無疑。
(三)、綜上所述，被告徐添福之辯護人前開辯解，均無足取，被告
    徐添福所辯，顯屬事後卸責之詞，從而本件事證明確，被告
    徐添福之犯行堪已認定，應依法論罪科刑。
二、論罪：
(一)、按公職人員選舉罷免法第99條第 1項投票行賄罪，以對於有
    投票權之人，行求期約或交付賄賂或其他不正利益，而約其
    不行使投票權或為一定之行使者為構成要件。其行求期約、
    交付行為，係屬階段行為，其行求賄選階段，屬行賄者單方
    意思表示行為，不以相對人允諾為必要，而交付賄選階段，
    除行賄者有實施交付賄賂行為外，因對收受賄賂者，刑法第
    143條有投票受賄罪之處罰規定，2者乃必要共犯中之對向犯
    ，以2 個以上之行為者，彼此相互對立之意思經合致而成立
    犯罪，雖不以收受者確已承諾，或進而為一定投票權之行使
    為必要，仍須於行賄人交付賄賂或其他不正利益時，受交付
    之相對人對其交付之目的已然認識而予收受，其交付賄賂或
    其他不正利益之犯行始克成立，行賄者方得論以交付賄賂罪
    （最高法院94年度臺上字第3819號判決意旨）。又所謂「許
    以（投票權）為一定之行使」者，只要投票權人之允許，係
    因受到收受之賄賂或不正利益影響而決定即可，至於允許之
    方法，既不限於事前或事後同意，明示、默示均無不可，事
    後是否依約投票或不投票，更不影響罪責。
(二)、又共同正犯係共同實施犯罪行為之人，在共同意思之範圍內
    ，各自分擔犯罪行為之一部，相互利用他人之行為，以達其
    犯罪之目的，其成立不以全體均參與實施犯罪構成要件之行
    為為要件，參與犯罪構成要件之行為者，固為共同正犯，以
    自己共同犯罪之意思，參與犯罪構成要件以外之行為，或以
    自己共同犯罪之意思，事前同謀，而由其中一部分人實行犯
    罪之行為者，亦均應認為共同正犯（最高法院92年度臺上字
    第2824號判決意旨參照）。本案被告徐添福雖未親自交付賄
    賂或要求投票權人為投票權一定行使之行為，然既與同案被
    告葉生進事前同謀並推由同案被告葉生進實際為行賄行為，
    則被告徐添福、葉生進2 人就本案全部賄選行為間，有犯意
    聯絡及行為分擔，為刑法第28條之共同正犯。
(三)、又公職人員選舉罷免法所定之對有投票權人交付賄賂或不正
    利益罪之賄選行為，乃行為人基於足以讓候選人當選票數之
    賄選目的，反覆向多數人交付賄賂或其他不正利益，約定不
    行使投票權或為一定行使；是對有投票權人交付賄賂或其他
    不正利益之犯行，於構成要件類型上，本質上已具備反覆、
    延續之行為特徵，其持續多次對有投票權人交付賄賂或其他
    不正利益即為此類犯罪之典型或常態，於刑法評價上自應僅
    成立集合犯一罪（最高法院96年臺上字第3064號判決意旨參
    照）。是被告葉生進雖先後交付賄款予證人余錦堂、余聲衡
    ，仍僅論以一罪。
(四)、查被告葉生進係基於投票行賄之犯意，自行估算行賄對象家
    中有投票權之人數後，以每票500 元之代價，分別交付予證
    人余錦堂2,000元、余聲衡1,500元，而證人余錦堂、余聲衡
    亦均知悉被告葉生進交付款項之意涵，綜合社會價值觀念、
    授受雙方之認知及其交付現金之客觀情狀以觀，足認該現金
    之交付、收受與投票權為一定行使間，具有對價關係。核被
    告徐添福、葉生進對證人余錦堂、余聲衡2 人行賄部分，係
    共同犯公職人員選舉罷免法第99條第1 項之對於有投票權之
    人，交付賄賂，而約其投票權為一定之行使罪。
(五)、被告葉生進就上開所犯公職人員選舉罷免法第99條第1 項之
    罪，於偵查中自白犯行，應依公職人員選舉罷免法第99條第
    5項前段之規定，減輕其刑。
三、科刑：
(一)、爰審酌選舉乃民主政治最重要之表徵之一，須由選民依其所
    認識之候選人之才德、品行、學識、操守及政見等而選賢與
    能，其攸關一國民主政治發展之良窳甚鉅，而賄選為敗壞選
    風之主要根源，自不得使其介入選舉，抹滅實行民主政治之
    真意，被告徐添福不思以合法方法助選，與被告葉生進2 人
    竟因為使縣議員候選人吳淑君能順利當選，分別利用其等在
    地方上之身分、影響力，欲使有投票權人將選票投給吳淑君
    ，竟以交付賄賂之買票方式圖謀吳淑君當選，妨害自由選舉
    之真諦，破壞選舉之公平性及選舉文化與社會風氣，參以所
    行賄選民之數量，犯罪後被告徐添福始終否認犯行，被告葉
    生進自警詢、偵查中及本院審理時均始終坦白承認犯行，態
    度尚稱良好等一切情狀，分別量處如主文第1、2項所示之刑
    。並對被告徐添福、葉生進分別依公職人員選舉罷免法第11
    3條第3項，宣告如主文第1、2項所示之褫奪公權年限，以資
    懲儆。
(二)、被告葉生進前未曾受有期徒刑以上刑之宣告，此有臺灣高等
    法院被告前案紀錄表乙份在卷可查，本院以其犯罪情節尚屬
    輕微，僅因一時失慮，致罹刑典，經此次偵、審教訓後，信
    已足收警惕之效，應無再犯之虞，因認前開對其所宣告之刑
    ，以暫不執行為適當，爰依法宣告緩刑4年，以啟自新。
(三)、按依公職人員選舉罷免法第99條第3 項固規定預備或用以行
    求、期約或交付之賄賂，不問屬於犯人與否，沒收之。但如
    其賄賂已交付給有投票權之人收受，因該受賄者係犯刑法第
    143條第1項之投票受賄罪，其所收受之賄賂則應依同法條第
    2 項之規定沒收之，如全部或一部不能沒收時，追徵其價額
    。故犯投票交付賄賂罪者，其已交付之賄賂，應依刑法第14
    3條第2項之規定，於其對向犯所犯投票受賄罪之從刑宣告沒
    收或追徵，不得依公職人員選舉罷免法第90條之1第3項規定
    （即現行之公職人員選舉罷免法第99條第3 項）諭知沒收（
    最高法院93年度臺上字第5790號判決要旨參照）。經查，本
    案扣得證人余錦堂、余聲衡所交出2,000元、1,500元等，均
    屬已交付之賄賂，應依刑法第143條第2項之規定，於其對向
    犯所犯投票受賄罪之從刑宣告沒收或追徵。雖上開證人余錦
    堂、余聲衡等人業經臺灣新竹地方法院檢察署檢察官於99年
    1月7日以98年度選偵字第39號為不起訴處分，此有該不起訴
    處分書乙份附卷可參（見選偵卷二第166 頁），然前開賄賂
    ，檢察官仍得依刑事訴訟法第259條之1之規定單獨聲請法院
    宣告沒收，是本院不得依公職人員選舉罷免法第99條第3 項
    宣告沒收，爰不為沒收之諭知，附此敘明。
(四)、次按共同正犯犯罪所得之財物為現金時，因共同正犯應就全
    部犯罪結果負其責任，而合併計算犯罪所得，且於全部或一
    部不能沒收時以其財產抵償之，但為避免執行時發生重複沒
    收、抵償之情形，故各共同正犯之間係採連帶沒收主義，於
    裁判時應諭知或說明被告共同犯罪所得之財物應與其他共同
    正犯連帶沒收之（最高法院96年度臺上字第3350號判決意旨
    參照）。本件被告徐添福、葉生進共同為前開犯行，已如前
    述，被告徐添福交付被告葉生進之5,500 元係賄選之用，被
    告葉生進已交付證人余聲衡1,500元、證人余錦堂2,000元後
    ，尚餘2,000 元仍在被告葉生進處，業經被告葉生進當庭自
    承無訛（見本院卷第159 頁），此乃尚未交付予有投票權人
    之賄款，雖未扣案，惟不問屬於犯人與否，應依公職人員選
    舉罷免法第99條第3 項規定諭知連帶沒收。另被告葉生進所
    有之勝利村通訊錄乙本，係被告葉生進用以估算行賄對象人
    數之用，為犯罪所用之物，應依刑法第38條第1項第2款之規
    定宣告沒收。至於由被告徐添福住處查扣之鄰長名冊乙紙及
    現金4萬5百元新鈔，由證人葉生進、余錦堂及余聲衡之證述
    均不能證明上開現金係用以行求期約或交付賄賂之用，另鄰
    長名冊乙紙，亦未能證明係被告徐添福犯罪或預備供犯罪所
    使用之物，且均非違禁物，爰不予宣告沒收，亦併予敘明。
據上論斷，應依刑事訴訟法第299條第1項前段，公職人員選舉罷
免法第99條第1項、第3項、第5項前段、第113條第3項，刑法第1
1條、第28條、第37條第2項、第38條第1項第2款、第74條第1 項
第1款，判決如主文。
本案經檢察官黃英彥到庭執行職務。
中    華    民    國    99    年    5     月    21    日
                  刑事第二庭審判長法  官  賴淑敏
                                  法  官  楊數盈
                                  法  官  林惠君
以上正本證明與原本無異。
如不服本判決，應於收受本判決後10日內向本院提出上訴書狀。
上訴書狀應敘述具體理由，未敘述上訴理由者，應於上訴期間屆
滿後20日內補提理由書狀於本院（均須按他造當事人之人數附繕
本，並請勿「逕送上級法院」）。
中    華    民    國    99    年    5     月    21    日
                                  書記官  蔣淑君
附錄本案論罪科刑法條全文
公職人員選舉罷免法第99條
對於有投票權之人，行求期約或交付賄賂或其他不正利益，而約
其不行使投票權或為一定之行使者，處 3 年以上 10 年以下有
期徒刑，得併科新臺幣1 百萬元以上 1 千萬元以下罰金。
預備犯前項之罪者，處 1 年以下有期徒刑。
預備或用以行求期約或交付之賄賂，不問屬於犯人與否，沒收之
。
犯第 1 項或第 2 項之罪，於犯罪後六個月內自首者，減輕或免
除其刑；因而查獲候選人為正犯或共犯者，免除其刑。
犯第 1 項或第 2 項之罪，在偵查中自白者，減輕其刑；因而查
獲候選人為正犯或共犯者，減輕或免除其刑。

司法院資訊處製作；財團法人民間司法改革基金會備份。
